# Varsayımlar

-   Varsayımlar incelenirken ilk olarka yanlış girilmiş bir değer olup olmadığına bakılmalıdır.

-   Bu derste `r emo::ji("link")` [SCREEN.sav](data\SCREEN.sav) adlı veri seti kullanılmıştır. Bu veri setinde 20-59 yaşları arasında 465 kadının 6 değişkene ilişkin bilgileri vardır. Değişkenlerden timedrs, attdrug, atthouse ve income değişkenleri sürekli, mstatus ve race değişkenleriyse iki kategorili değişkenlerdir.

```{r}

library(haven)
screen <- read_sav("data/SCREEN.sav")
head(screen)
```

-   Veri setindeki maksimum ve minumum değerleri belirlenmiştir.

```{r}

summary(screen)
```

-   Elde edilen değerlerin makul olduğu söylenebilir. Ancak bunu elde etmek için başka yollar da bulunmaktadır.

-   `psych` paketi ile inceleme daha ayrıntılı yapılabilir.

```{r}
library(psych)
describe(screen[,-1])
```

`r emo::ji("link")` [personality-project sayfasını](https://personality-project.org/r/psych/) daha fazla örnek için inceleyebilirsiniz.

-   `gtsummary` paketi ile inceleme

```{r}
library(gtsummary)
screen %>% select(2:6) %>%tbl_summary(statistic = all_continuous() ~ c(
"{min}, {max}"),missing ="always")
```

-   `r emo::ji("link")`[Presentation-Ready Summary Tables] withgtsummary(<https://education.rstudio.com/blog/2020/07/gtsummary/>)

-   `vtable` paketi ile inceleme

```{r}
library(vtable)
sumtable(screen, summ=c('notNA(x)','min(x)','max(x)'))
```

-   `r emo::ji("link")` [vtable paketi için örnekler](https://nickch-k.github.io/vtable/index.html)

-   vtablepaketi ile inceleme

```{r}
st(screen, summ = c('notNA(x)','min(x)','max(x)'),summ.names = c('Frekans'
,'Minimum','Maximum'))
```

-   `kable` paketi ile `psych` paketi çıktılarını düzenleme

```{r}
ozet <- describe(screen[,-1])
kable(ozet,format='markdown',caption="Betimsel İstatistikler",digits=2)
```

-   `r emo::ji("link")` [rmarkdown-cookbook](https://bookdown.org/yihui/rmarkdown-cookbook/kable.html)
