```{r setup ,	include = FALSE}
knitr::opts_chunk$set(
	message = FALSE,
	warning = FALSE

)
```

# Varsayımlar II

## Uç değerler

-  Uç değerler hem I. tip hem de II. tip hatalara neden olurlar ve 
sonuçların genellenebilirliğini düşürürler.

- Veri setinde uç değer bulunmasının 4 nedeni olabilir:
  - Verinin veri dosyasına yanlış girilmesi
  - Kayıp veri kodlamasında hata yapılması
  - Uç değerin örneklemin alındığı evrenin üyesi olmaması
  - Uç değerin örneklemin alındığı evrenin üyesi olması ancak 
  değişkenin evrendeki dağılımının normal dağılıma göre aşırı 
  değerlere sahip olması
  
- Hatalı veri girişi ve kayıp değer kodlaması kolaylıkla 
bulunup düzeltilebilir ancak 3. ve 4. durumlar arasında 
ayrım yapıp uç değerin veri setinden silinip 
silinmemesine karar vermek oldukça güçtür.


- Tek değişkenli uç değerlerin belirlenmesi çok değişkenli 
uç değerlerin belirlenmesine göre daha kolaydır.

- İki kategorili değişkenler için, eşit büyüklükte olmayan 
kategorilerde yanlış kategoride gözlenen bir değer olasılıkla uç 
değerdir. Rummel (1970) iki kategorili bir değişken için kategorilerden biri 
örneklemdeki bireylerin %90’ını diğeri ise %10’unu içeriyorsa, 
değişkenin analiz dışı bırakılmasını önermektedir.


### İki kategorili değişkenlerde uç değerlerin Belirlenmesi

- summarytools paketinde `freq()` fonksiyonu ile frekans tabloları oluşturulabilir.

- Veri setinde yer alan mstatus ve race değişkenlerinin frekans tabloları incelenmiştir.

- İlk olarak eksik veri düzenlenmesi
```{r}
library(haven)
library(dplyr)
screen <- read_sav("import/SCREEN.sav")
screen <- screen %>% 
mutate(income = ifelse(is.na(income), mean(income, na.rm =TRUE),
                       income)) %>% na.omit()
```

- race değişkenin frkans tablosu
```{r}
library(summarytools)
freq(screen$race, 
     round.digits=2,report.nas = FALSE,
 style = "rmarkdown") 

```


- İki kategorili değişkenlerden **race** değişkeninin kategorilere dağılımları incelendiğinde kategoriler arasında yaklaşık 10.1:1 (91/9) oranı olduğu görülmektedir. Bu oran oldukça yüksektir. Değişken araştırma için önemli değilse çıkarılabilir, aksi halde değişkenle ilgili sonuçlar 
yorumlanırken bu durum göz önüne alınmalıdır.

- mstatus  değişkenin frkans tablosu oluşturulurken kable fonksiyonu ile tablolaştırılmıştır. 
```{r}
library(knitr)
freq(screen$mstatus,report.nas = FALSE) %>%
  kable(format='markdown', 
      caption="Frekans Tablosu",digits = 2)
  
```

- İki kategorili değişkenlerden **mstatus** değişkeninin kategorilere 
dağılımları incelendiğinde kategoriler arasında yaklaşık 3.5:1 (78/22) 
oranı olduğu görülmektedir. Bu oran kabul edilebilir bir orandır.

- `r emo::ji('link')` [summarytools paketinin vignettei için] (https://cran.r-project.org/web/packages/summarytools/vignettes/introduction.html)

### Sürekli değişkenlerde uç değerlerin Belirlenmesi

- Sürekli değişkenler için tek değişkenli uç değerleri belirlemenin bir 
yolu, değişkene ait bütün değerlerin ortalama 0, standart sapma 1 
olacak şekilde standart değerlere (z puanlarına) dönüştürülmesidir. 
Tek değişkenli uç değerler çok büyük z puanlarına sahiptirler.

- Örneklem büyüklüğü 100 veya daha az olduğunda, eğer herhangi 
bir gözlemin **z puanı ±3.0** veya daha fazlaysa, gözlem uç değerdir. 

- Örneklem büyüklüğü 100’den fazla olduğunda, eğer herhangi bir 
gözlemin **z puanı ±4.0** veya daha fazlaysa, gözlem uç değerdir. 

- Bu yöntem eşit aralık veya eşit oran düzeyinde ölçülen değişkenler 
için veya sürekli değişken olarak ele alınan sıralama ölçeğinde 
ölçülen değişkenler için geçerli olup sınıflama düzeyinde ölçülen 
değişkenler için geçerli değildir.

- outliers paketinde `select()` fonksiyonu ile z değerleri  hesaplanabilir.

```{r}

library(outliers)
z.scores <- screen %>%  
 select(2:5) %>% 
 scores(type = "z") %>%
 round(2)
head(z.scores)
```

- summarytools paketinde `descr()` fonksiyonu ile z değerlerinin minumum ve maksimum değerleri incelenebilir.

```{r}

summarytools::descr(z.scores,
 stats     = c("min", "max"),
 transpose = TRUE,
 headings  = FALSE) %>%   
 kable()
```


- **timedrs** değişkeni için z puanlarının maksimum değerin 4.0’ten büyük olduğu,**atthouse** değişkeni z puanlarının içinse minimum değerin 4.0’ten küçük olduğu görülmektedir.  Diğer değişkenler için değerler beklenen sınırlar içerisindedir.

```{r}
library(DT)

DT::datatable(z.scores)
```


- Tek değişkenli uç değerleri saptamak için grafiksel yöntemlerden de 
yararlanılabilir (Örneğin, histogramlar, kutu grafikleri, normal olasılık 
grafikleri gibi). 

- Histogramlar kolay anlaşılan ve yorumlanan grafiklerdir ve uç 
değerlerin belirlenmesine yardımcı olabilirler. Genellikle ortalamanın 
yakınındaki çoğu gözlemle birlikte ortalamanın iki yönüne doğru 
uzanan gözlemler vardır. Uç değer dağılımın geri kalanıyla 
bağlantısı bulunmayan gözlemdir.

- Kutu grafikleri de basittir. Medyan etrafındaki gözlemler kutu içine 
alınır. Kutudan çok uzağa düşen gözlemler uç değerdir. 

- Normal olasılık grafikleri değişkenlerin dağılımlarının normalliğinin 
değerlendirilmesinde oldukça kullanışlıdır. Uç değerler de bu 
grafiklerde gözlenebilir; diğerlerinden önemli derecede uzakta 
bulunan nokta uçdeğerdir.

#### timedrs değişkenin incelenmesi
##### histogram
```{r}
library(ggplot2)
ggplot(screen, aes(x = timedrs)) +
  geom_histogram(bins = 30L, fill = "#0c4c8a") +
  theme_minimal()

```


- grafk üzerinde ortalamanın gösterilmesi
```{r}
library(ggpmisc)
ggplot(screen, aes(x = timedrs)) + geom_histogram() + 
geom_vline(xintercept =7.914, color = "red", 
linetype = "dashed") + 
annotate("text", label = "Mean = 7.913", x = 10, y = 100,  color ="black")
```

##### yoğunluk grafiği

```{r}
ggplot(screen, aes(x = timedrs)) +
 geom_histogram(aes(y=..density..))+
 geom_density(alpha=.5, fill="#0c4c8a") +
  theme_minimal()
```

##### interaktif grafik

```{r}
library(plotly)
plot_ly(x = screen$timedrs,  type = "histogram", 
histnorm = "probability")

```


##### kutu grafik

```{r}
ggplot(screen, aes(y = timedrs)) + 
  geom_boxplot()  
```




```{r}
boxplot.stats(screen$timedrs)$out
out <- boxplot.stats(screen$timedrs)$out
out
out_ind <- which(screen$timedrs %in% c(out))
out_ind

```

- interaktif kutu grafiği 

```{r}
plot_ly(y = screen$timedrs, type = 'box') 

```


- interaktif kutu grafiği 

```{r}

plot_ly(y = screen$timedrs, type = 'box')  %>% layout(title = 'Box Plot',
annotations = list( x = -0.01,  y = boxplot.stats(screen$timedrs)$out, 
text = paste(out_ind), showarrow = FALSE,
xanchor = "right"))

```


#### timedrs değişkenin mstatus değişkenine göre incelenmesi


```{r}
ggplot(screen, aes(x = factor(mstatus), 
y = timedrs, fill = factor(mstatus))) +
  geom_boxplot()
```



#### attdrug değişkenin  incelenmesi


```{r}

ggplot(screen) + aes(x =  attdrug) +
  geom_histogram( bins = 6, fill = "#0c4c8a")+
theme_minimal()
```

#### atthouse değişkenin  incelenmesi
##### histogram

```{r}
ggplot(screen) +
aes(x =  atthouse) +
geom_histogram( bins = 10, fill = "darkgreen") +
theme_minimal()
```



##### kutu grafiği

`r emo::ji('link')`[Color codes](https://htmlcolorcodes.com/)

```{r}
ggplot(screen) +
aes(x = "", y = atthouse) +
geom_boxplot(fill = "#3357FF") +
theme_minimal()
```



- Veri setinde potansiyel tek değişkenli uç değerler tespit 
edildiğinde, önce uç değerin nedeni araştırılmalıdır. Eğer 
veri girişinde hata varsa veya kayıp veri kodlanırken hata 
yapıldıysa düzeltilmelidir. 

- Bunun dışındaki nedenlerde değişkenin 
dönüştürülmesinin uygun olup olmayacağına karar 
verilmelidir.

- Dönüşümler hem dağılımların normalliğini geliştirir hem de tek 
değişkenli uç değerleri dağılımın merkezine çekerler ve etkisini 
azaltırlar.

- Dönüşüme karar verilirse çok değişkenli uç değerler 
incelenmeden dönüşüm yapılmalıdır. Çünkü çok değişkenli uç 
değerlerin belirlenmesinde kullanılan istatistikler normal dağılımı 
gerektirir. 


### Uç değerlerin Belirlenmesi

- Veri setinde iki değişken – timedrs ve atthouse uç 
değerlere sahiptir. 

- **timedrs** değişkeni için uç değer olarak belirlenen değerlerin 
beklenen değerlerin üstünde olduğu ancak veri girişinde hata 
bulunmadığı rapor edilmiş, bu değerlere sahip bireylerin veri 
setinde kalmasına karar verilmiştir. 

- **atthouse** değişkeni için uç değerler olarak belirlenen değerler 
diğer değerlerden kopuktur. Bu değerlerin evren için beklenen 
değerler mi olduğuna veya veri girişinde hata yapılıp 
yapılmadığına karar verilmelidir. 

- Her iki durumda da veri setinde 
260. ve 296. satırda yer alan 2 birey (346 ve 407 subno.lu 
bireyler) veri setinden çıkarılabilir. 2 bireyin veri setinden 
çıkarılması sonucu örneklem büyüklüğü 462’ye eşit olacaktır. 

```{r}
screen[c(260,298),]
screen <- screen[-c(260,298),]


```


### Mahalanobis Uzaklığı

- Çok değişkenli uç değerleri belirlemenin bir yolu
**Mahalanobis uzaklığını** hesaplamaktır. Mahalanobis uzaklığı z puanının çok boyutlu versiyonudur. Bir gözlemin, dağılımın kovaryansı (çok 
boyutlu varyansı) verildiğinde, dağılımın ağırlık merkezinden (çok 
boyutlu ortalamasından) uzaklığını ölçer. 

- **Mahalonobis uzaklığı** ki-kare dağılımı gösterir (serbestlik derecesi 
hesaplamada kullanılan değişken sayısına eşittir) ve ki-kare dağılımı 
kullanılarak değerlendirilebilir. Eğer hesaplanan Mahalonobis 
uzaklığının gözlenme olasılığı 0.001 veya daha küçükse gözlem 
uçdeğerdir. 

- Bu yöntem eşit aralık veya eşit oran düzeyinde ölçülen değişkenler 
için veya sürekli değişken olarak ele alınan sıralama ölçeğinde 
ölçülen değişkenler için geçerli olup sınıflama düzeyinde ölçülen 
değişkenler için geçerli değildir.


#### Mahalanobis Uzaklığı hesaplama
```{r}

library(psych)
veri <- screen[,1:5]
md <- mahalanobis(veri, center = colMeans(veri), cov = cov(veri))
head(md,20)
```


### Mahalanobis Uzaklığı Kritik değer belirleme
```{r}

library(psych)
alpha <- .001
cutoff <- (qchisq(p = 1 - alpha, df = ncol(veri)))
cutoff
```

- Mahalonobis uzaklığı değerleri ki-kare ile değerlendirilir (serbestlik 
derecesi bağımsız değişken sayısına eşittir). Buna göre 20.51501 kritik 
değerinden büyük olan değerler 0.001 alfa düzeyinde istatistiksel olarak 
anlamlı olarak değerlendirilir.

```{r}

ucdegerler <- which(md > cutoff)
veri[ucdegerler, ]

data_temiz <- veri[-ucdegerler, ]

```

 
- 548, 398, 48, 235, 330, 502, 276, 291 ve 370 subno.lu bireyler için 
Mahalonobis uzaklık değerleri kritik değerden büyüktür. Bu gözlemler 
çok değişkenli uç değerler olarak değerlendirilir. 

```{r}
veri[ucdegerler, ]
```


### Çok Değişkenli Normallik Sayıltısı

- Çok değişkenli normallik her bir değişkenin ve değişkenlerin bütün 
doğrusal kombinasyonlarının normal dağıldığı sayıltısıdır.

- Sayıltının karşılanması durumunda analizin artıkları 
(hataları) da normal dağılır. 

- Bir değişken çok değişkenli normal dağılıma sahipse, tek 
değişkenli normal dağılıma da sahiptir ancak bunun tersi 
sağlanmayabilir; iki veya daha fazla tek dağılımlı 
normallik gösteren değişkenler çok değişkenli normallik 
göstermeyebilir. 


- Çok değişkenli normallik sayıltısını test etmek için 
doğrudan bir test bulunmadığından, genellikle her bir 
değişken ayrı ayrı test edilir ve eğer her bir değişken 
normal dağılım gösteriyorsa, çok değişkenli normal 
oldukları varsayılır. 

  - Not: Her bir değişkenin normal olarak dağılımı çok değişkenli 
normallik için gereklidir ancak yeterli değildir.

- Normalliğin değerlendirilmesi için hem istatistiksel hem 
de grafiksel yöntemler vardır.

- İstatistiksel yöntemler normallik için hipotez testlerini içerir.
- Grafiksel yöntemler histogram ve normallik grafiklerinin 
incelenmelerini içerir. 



#### Normallik Sayıltısı

 Normalliğin iki bileşeni vardır: Çarpıklık ve basıklık
 
- Bir değişkene ait dağılım normal olduğunda, değişkenin çarpıklık ve basıklık 
değerleri sıfıra eşittir. 

- Kural olarak eğer değişkenin çarpıklık ve basıklık değerleri -1.0 ile +1.0 
arasındaysa, değişkenin normale oldukça yakın olduğu söylenebilir. 

- Hem çarpıklık hem de basıklık için istatistiksel anlamlılık testleri vardır. Bu  testlerde z dağılımı kullanılarak elde edilen çarpıklık veya basıklık değeri sıfır  ile karşılaştırılır:




```{r message=FALSE, warning=FALSE}
library(sur)
attach(screen)

skew(timedrs)
se.skew(timedrs)
skew.ratio(timedrs)
```



### Normallik Sayıltısı

```{r message=FALSE, warning=FALSE}
library(moments)
library(labelled)
jarque.test(remove_labels(timedrs))
jarque.test(remove_labels(attdrug))
jarque.test(remove_labels(atthouse))

```

- `r emo::ji('link')` [summarytools için](https://www.statology.org/skewness-kurtosis-in-r/)


## Kaynaklar

Rummel, R. J. (1970). Applied Factor Analyis. Evanston,IL: Northwestern University 
Press.
